ACORDAO-COMPLETO-2532483

ACÓRDÃO 2656/2022 ATA 16/2022 - SEGUNDA CÂMARA

VISTOS, relatados e discutidos estes autos de pedido de reexame interposto pela Universidade Federal de Alagoas (24.464.109/0001-48) contra o Acórdão 7985/2021-TCU-Segunda Câmara, relator o Ministro-Substituto André Luís de Carvalho, que que julgou ilegais os atos de aposentadoria de Raquel Patriota Cota Bastos, Regina Dulce Barbosa Lins e Valdeci de Andrade Dorta, servidores aposentados da referida Universidade, diante da indevida percepção da parcela fixada como reposição das perdas pelos planos econômicos sem a necessária absorção por subsequentes modificações na estrutura remuneratória,
ACORDAM os Ministros do Tribunal de Contas da União, reunidos em sessão da Segunda Câmara, com base no art. 48 da Lei 8.443/1992, c/c o art. 286 do Regimento Interno, e diante das razões expostas pelo Relator, em
9.1. conhecer do pedido de reexame para, no mérito, negar-lhe provimento;
9.2. dar conhecimento deste acórdão, encaminhando a respectiva cópia, à Universidade Federal de Alagoas e demais interessados, informando que a presente deliberação, acompanhada do Relatório e do Voto que a fundamenta, está disponível para a consulta no endereço virtual https://www.tcu.gov.br/acordaos.

Pedido de reexame interposto pela Universidade Federal de Alagoas contra o Acórdão 7.985/2021-TCU-2ª Câmara (peça 10), que teve como relator o Excelentíssimo Senhor Ministro-Substituto André Luís de Carvalho.

Segunda Câmara

Universidade Federal de Alagoas.

3. Interessados/Responsáveis/Recorrentes:
3.1. Recorrente: Universidade Federal de Alagoas (24.464.109/0001-48).
3.2. Interessados: Raquel Patriota Cota Bastos (XXX.659.794-XX); Regina Dulce Barbosa Lins (XXX.833.654-XX); Valdeci de Andrade Dorta (XXX.283.304-XX).

13.1. Ministros presentes: Augusto Nardes (na Presidência), Aroldo Cedraz e Antonio Anastasia (Relator).
13.2. Ministro-Substituto convocado: André Luís de Carvalho.

ANTONIO ANASTASIA

Trata-se de pedido de reexame interposto pela Universidade Federal de Alagoas em face do Acórdão 7985/2021-TCU-Segunda Câmara, relator o Ministro-Substituto André Luís de Carvalho.
2.	Transcrevo a seguir, com ajustes de forma, nos termos do art. 1º, § 3º, inciso I, da Lei nº 8.443/92, a instrução lavrada no âmbito da Secretaria de Recursos (peça 28) , cuja proposta de encaminhamento foi endossada pelo diretor da subunidade (peça 29) e pelo Ministério Público junto ao TCU (peça 30) , na pessoa do Procurador Júlio Marcelo de Oliveira.
"INTRODUÇÃO 
1.	Cuida-se de pedido de reexame (peças 15 a 19) interposto pela Universidade Federal de Alagoas contra o Acórdão 7985/2021-TCU-Segunda Câmara (peça 10) , que teve como relator o Excelentíssimo Senhor Ministro-Substituto André Luís de Carvalho. 
1.1. 	A deliberação recorrida apresenta o seguinte teor: 
VISTOS, relatados e discutidos estes autos de aposentadorias deferidas pela Universidade Federal de Alagoas em favor de Raquel Patriota Cota Bastos, Regina Dulce Barbosa Lins e Valdeci de Andrade Dorta. 
ACORDAM os Ministros do Tribunal de Contas da União, reunidos em Sessão da 2ª Câmara, nos termos do art. 71, incisos III e IX, da Constituição de 1988, dos arts. 1º, inciso V, 39, inciso II, e 45 da Lei 8.443/1992, e dos arts. 260, § 1º, e 262, § 2º, do RITCU, ante as razões expostas pelo Relator, em: 
9.1.	assinalar a ilegalidade dos atos iniciais de aposentadoria em favor de Raquel Patriota Cota Bastos (à peça 2 sob o nº 80248/2020) , Regina Dulce Barbosa Lins (à peça 3 sob o 81572/2020) e Valdeci de Andrade Dorta (à peça 4 sob o 81671/2020) , negando-lhes os respectivos registros, diante da indevida continuidade na destacada percepção da parcela fixada como reposição das perdas pelos planos econômicos sem a necessária absorção, contudo, a partir das supervenientes modificações na estrutura remuneratória; 
9.2.	dispensar o ressarcimento das quantias percebidas indevidamente, mas de boa-fé, em consonância com a Súmula 106 do TCU; 
9.3.	determinar que, no prazo de 15 (quinze) dias contados da ciência desta deliberação, a Universidade Federal de Alagoas adote as seguintes medidas: 
9.3.1. faça cessar os pagamentos decorrentes dos atos ora considerados ilegais pelo item 9.1 deste Acórdão sob pena de responsabilidade solidária da autoridade administrativa omissa, nos termos do art. 71, inciso IX, da Constituição de 1988 e do art. 262, caput, do RITCU; 
9.3.2. dê ciência desta deliberação aos interessados apontados no item 9.1 deste Acórdão, alertando-os de que o efeito suspensivo proveniente da eventual interposição do subsequente recurso junto ao TCU não os eximirá da devolução dos valores percebidos indevidamente após a notificação, diante do não provimento do recurso, devendo encaminhar os comprovantes da correspondente notificação ao TCU no prazo de 30 (trinta) dias; 
9.3.3. encaminhe a este Tribunal, nos termos do art. 262, § 2º, do RITCU, os novos atos de concessão das aludidas aposentadorias apontadas no item 9.1 deste Acórdão, sem as ilegalidades indicadas nesta deliberação, para que sejam submetidos à apreciação pelo TCU, na forma do art. 260, caput, do RITCU; 
9.4.	enviar a cópia do presente Acórdão, com o Relatório e a Proposta de Deliberação, à 
Universidade Federal de Alagoas, para ciência e efetivo cumprimento ao item 9.3 deste Acórdão; e 
9.5.	arquivar o presente processo, sem prejuízo de promover o monitoramento da determinação proferida pelo item 9.3 deste Acórdão, representando ao TCU, se necessário. (destacamos e sublinhamos) 
HISTÓRICO  
2.	Os atos de aposentadoria foram considerados ilegais, em razão da continuidade do pagamento de rubricas judiciais, decorrentes das perdas dos planos econômicos, que já deveriam ter sido absorvidas pelos acréscimos remuneratórios das carreiras dos três servidores. 
2.1. A Universidade Federal de Alagoas contesta a determinação para supressão de valores pagos a título de URP, mediante a interposição do presente pedido de reexame (peça 31) , cujas argumentações serão abordadas mais adiante. 
ADMISSIBILIDADE 
3. Reitera-se o exame de admissibilidade realizado pelo Sar/Serur (peças 22 e 23) , que opinou pelo conhecimento do recurso, nos termos do artigo 48 da Lei 8.443/1992, c/c os artigos 285 e 286, parágrafo único, do RI/TCU, suspendendo-se os efeitos dos subitens 9.1, 9.3, 9.3.1 e 9.3.3 do Acórdão 7985/2021-TCU-Segunda Câmara. O Excelentíssimo Senhor Ministro Raimundo Carreiro, mediante despacho de peça 25, concordou com esta unidade técnica. 
4.            	Delimitação 
Constitui objeto do presente recurso definir se: 
a)	o Tribunal de Contas da União observou o devido processo legal na apreciação da legalidade, para fins de registro, dos atos de aposentadoria dos interessados; 
b)	as parcelas judiciais referentes a planos econômicos já deveriam ter sido absorvidas pelos acréscimos remuneratórios das carreiras dos três servidores. 
5.	Do devido processo legal para apreciação de atos de concessão sujeitos a registro pela Corte de Contas. 
5.1.	Aduz a recorrente que o TCU não teria respeitado o direito ao devido processo legal, com base nos seguintes argumentos. 
5.2.	No julgamento do TC Processo 011.932/2012-0, firmou-se entendimento sobre o prazo de julgamento de legalidade de atos de aposentadoria, conforme voto condutor do Acórdão 1462/2020-TCU-Segunda Câmara, proferido pela Ministra Ana Arraes, abordando o julgamento pelo STF do RE 636.553, em 19/2/2020, sob a sistemática de repercussão geral (tema 445) , com a fixação da seguinte tese (peça 15, p. 5) : 
Em atenção aos princípios da segurança jurídica e da confiança legítima, os Tribunais de Contas estão sujeitos ao prazo de 5 anos para o julgamento da legalidade do ato de concessão inicial de aposentadoria, reforma ou pensão, a contar da chegada do processo à respectiva Corte de Contas. 
5.3.	Os servidores já se encontram aposentados há, no mínimo, seis anos, tendo a Controladoria-Geral da União em Alagoas remetido os atos de concessão ao TCU com parecer pela legalidade. Embora a Corte de Contas aponte que os atos tenham ingressado há menos de cinco anos, identificou-se que as aposentadorias foram informadas ao Tribunal, por meio do antigo Sisac, ainda no ano de 2014, não sendo cabível que a simples solicitação de recadastro dos atos venha a surtir efeito que prejudique o cadastro inicial e a contagem do tempo dos atos de aposentação (peça 15, p. 6) . 
5.4.	A aplicação do artigo 54, § 1º, da Lei 9.784/1999 implicaria na decadência do direito da União, por meio do TCU, em reformar as aposentadorias (peça 15, p. 7) . 
5.5.	Em consequência da extinção do direito, por não ter sido exercido no prazo legal, ao agente público só cabe praticar o que a lei permite, por consequência do princípio da legalidade previsto no art. 37 da Carta Magna (peça 15, p. 7) . 
5.6.	Com a manifestação do instituto da decadência, deveriam ser mantidas as aposentações, em nome dos princípios constitucionais da segurança jurídica e do devido processo legal, haja vista entendimento jurisprudencial do STF acerca do tema, no MS 25116, Relator: Min. AYRES BRITTO, Tribunal Pleno, julgado em 8/9/2010, DJe-027 DIVULG 9/2/2011 PBLIC 10/2/2011 EMENT VOL02461-01 pp-00107 (peça 15, p. 7-8) . 
5.7.	Ainda no diapasão a segurança jurídica, não somente poderia ser utilizado o prazo decadencial para julgamento dos atos, mas também outros aspectos, como a presunção de boa-fé, convicção do interessado acerca da legalidade do ato e idade avançada. Neste sentido discorre o Ministro José Jorge, no âmbito do TC Processo 013.663/2011-9, trazendo à colação voto do Ministro Aroldo Cedraz (peça 15, p. 8) . 
5.8.	De tão esclarecedor, merece nota especial o que proferiu o Ministro Aroldo Cedraz (Acórdão 713/2011-TCU-Segunda Câmara) , que parece se encaixar perfeitamente à situação em tela. As concessões das aposentadorias em questão se deu há mais de 6 anos, no mínimo, cujo julgamento sendo considerado ilegal a esta altura suscitaria grave insegurança jurídica aos interessados, visto se tratar de ex-servidores, entre 65 e 69 anos, que consequentemente possuem suas comorbidades e necessidades delicadas de saúde, as quais qualquer intervenção para reduções vencimentais incorreria em drásticas perdas orçamentárias familiares (peça 15, p.  8-9) . 
5.9.	Considerando que os idosos são os maiores atingidos pela COVID-19, acredita a recorrente ser necessária a preservação da segurança jurídica, subprincípio do Estado de Direito, a garantia da estabilidade e, por conseguinte, da paz social (peça 15, p. 9) . 
Análise: 
5.10.	Cabe ressaltar que a atuação desta Corte de Contas, no que tange ao julgamento de atos de pessoal para fins de registro, segue o balizamento estabelecido pelo Supremo Tribunal Federal na Súmula Vinculante 3, que excepciona a apreciação da legalidade do ato de concessão inicial de aposentadoria, reforma e pensão da necessidade de observância do contraditório e ampla defesa. 
5.11.	O STF também fixou a seguinte tese de repercussão geral (tema 445) , no bojo no RE 636.553, de relatoria do Ministro Gilmar Mendes: 
Em atenção aos princípios da segurança jurídica e da confiança legítima, os Tribunais de Contas estão sujeitos ao prazo de 5 anos para o julgamento da legalidade do ato de concessão inicial de aposentadoria, reforma ou pensão, a contar da chegada do processo à respectiva Corte de Contas. (destacou-se) 
5.12.	Consulta ao antigo sistema Sisac retorna a informação de que os atos inseridos no ano de 2014 têm como "Localização/Situação" o "Gestor de Pessoal - Em edição". Também pode ser observado, nas cópias dos formulários de concessão de aposentadoria colacionados pela recorrente (peças 17 a 19) , que os campos referentes às datas em que os atos foram disponibilizados ao TCU encontram-se preenchidos com a expressão "Não disponível". 
5.13.	Diante disso, devem ser consideradas as datas em que os atos foram recadastrados no sistema e-Pessoal, com disponibilização à Corte de Contas no ano de 2020 (peças 2 a 4) . 
5.14.	Tendo em vista que os referidos atos de aposentação foram apreciados na Sessão da Segunda Câmara de 25/5/2021 (peça 10) , não há que se falar em decadência administrativa nem em prescrição quinquenal, nem em obrigatoriedade de oitiva prévia dos interessados. De igual modo, ficam afastadas inobservâncias aos princípios do contraditório, da ampla defesa, da segurança jurídica e do devido processo legal. 
5.15.	A atuação do Tribunal de Contas da União deu-se em consonância com a competência estabelecida no art. 71, inciso III, da Carta Magna quanto à apreciação, para fins de registro, da legalidade de ato de concessão de pensão, na forma regulamentada pela Lei 8.443/1992 (art. 1º, inciso V) , pelo Regimento Interno (arts. 1º, inciso VIII, 259 e seguintes) e pela Instrução Normativa TCU 78/2018, que dispõe sobre o envio, o processamento e a tramitação de informações alusivas a atos de admissão de pessoal e de concessão de aposentadoria, reforma e pensão, para fins de registro, no âmbito da Corte de Contas, nos termos do art. 71, inciso III, da Constituição Federal. 
5.16.	Prevê o art. 260, § 1º, do Regimento Interno que a autoridade administrativa responsável por atos de aposentação submeterá os dados e informações necessários ao respectivo órgão de controle interno, que deverá emitir parecer sobre a legalidade dos atos e torná-los disponível à apreciação do Tribunal, que determinará o registro dos atos que considerar legais e recusará o registro dos atos considerados ilegais. 
5.17.	Nos termos do art. 262, caput e § 2º, do referido Regimento, uma vez recusado o registro do ato de concessão pelo TCU, cabe ao órgão de origem a adoção de providências para fazer cessar o pagamento dos proventos no prazo de quinze dias, contados da ciência da decisão do Tribunal, bem como emitir novo ato, se for o caso, escoimado da irregularidade verificada. 
5.18.	Entende-se que esses procedimentos foram seguidos pela Corte de Contas na negativa de registro dos atos de aposentadoria em reexame, não merecendo prosperar as contestações da recorrente acerca de possíveis inobservâncias do devido processo legal. 
5.19.	Carece de sustentação a pretensão da recorrente de que o prazo de 5 anos fixado em sede de repercussão geral seja contado a partir da fruição das aposentadorias, pois o Supremo Tribunal Federal deixou claro que o marco inicial é a chegada dos processos à Corte de Contas, ou seja, no ano de 2020. 
5.20.	Cumpre ressaltar que os aposentados não foram prejudicados pela intempestividade por parte do órgão de auxílio e apoio do TCU, uma vez que os valores a maior por eles recebidos, nesses interregnos de tempo, não precisarão ser ressarcidos aos cofres públicos, ante o reconhecimento da boa-fé e a aplicação da Súmula TCU 106. 
5.21.	Dessa forma, opina-se pela rejeição dos argumentos apresentados pela recorrente. 
6. 	Da continuidade de pagamento das parcelas judiciais 
6.1.  Aduz a recorrente que decisões judiciais asseguram a manutenção das rubricas judiciais nos proventos dos aposentados, com base nos seguintes argumentos. 
6.2. Os valores referentes à URP são pagos aos interessados com base na Reclamação Trabalhista 0157300-52.1989.5.19.0003. Na auditoria realizada pela Corte de Contas, para verificar a regularidade de pagamentos efetuados aos servidores ativos, inativos e pensionistas da Universidade Federal de Alagoas, foi prolatado o Acórdão 6492/2017-TCU-Segunda Câmara, de relatoria da Ministra Ana Arraes, com a seguinte determinação (peça 15, p. 4) : 
9.1.1. no prazo de 180 (cento e oitenta) dias, nos casos em que já houve trânsito em julgado no sentido da concessão ou manutenção do pagamento, promova a absorção das rubricas judiciais referentes à URP de fevereiro de 1989 (26,05%) , à URV (3,17%) e à extensão do índice de reajuste de 28,86% pelos aumentos remuneratórios concedidos à carreira após a data do trânsito em julgado, restringindo o marco inicial dessa absorção aos reajustes concedidos nas leis que reestruturaram as carreiras dos respectivos servidores nos últimos cinco anos, excetuados os casos em que eventualmente haja decisão judicial impedindo expressamente a absorção por futuros aumentos remuneratórios concedidos por lei à carreira, a exemplo das Reclamações Trabalhistas 0157300-52.1989.5.19.0003 e 0064700-12.1989.5.19.0003. 
6.3. 	Determinou-se ainda à Sefip que encaminhasse ao Departamento de Assuntos Extrajudiciais da Advocacia-Geral da União as informações necessárias a eventual ação junto ao STF envolvendo a Reclamação Trabalhista 0157300-52.1989.5.19.0003, cuja decisão foi desfavorável à União no Tribunal Superior do Trabalho, dando-se ciência à Consultoria Jurídica - Conjur/TCU, nos termos da Questão de Ordem aprovada pelo Plenário desta Corte de Contas, em 8/6/2011. Relativamente ao pagamento parametrizado da URP aos servidores da UFAL, foi determinado à Conjur/TCU que procedesse ao acompanhamento da Reclamação Trabalhista 0064700-12.1989.5.19.0003 junto ao Tribunal Superior do Trabalho (peça 15, p. 4) . 
6.4. Conclui a recorrente asseverando que não haveria motivação atual para o comando constante do acórdão contestado, por se encontrar em pleno vigor a demanda judicial em que as partes continuam com o direito à percepção dos aludidos pagamentos (peça 15, p. 4-5) . 
Análise: 
6.5. Ao deliberar pela ilegalidade da continuidade da percepção pelos aposentados de rubricas relativas a planos econômicos, esta Corte de Contas considerou que não representa afronta à coisa julgada a decisão posterior deste Tribunal que afaste pagamentos oriundos de sentenças judiciais cujo suporte fático de aplicação já se tenha exaurido, como decidido pelo Supremo Tribunal Federal no Recurso Extraordinário 596.663/RJ. 
6.6. O STF, ao julgar o RE 596.663/RJ, que teve repercussão geral reconhecida, assentou a tese de que a sentença que reconhece ao trabalhador ou ao servidor o direito a determinado percentual de acréscimo remuneratório deixa de ter eficácia a partir da superveniente incorporação definitiva do referido percentual aos seus ganhos, conforme a seguinte ementa: 
CONSTITUCIONAL. PROCESSUAL CIVIL. SENTENÇA AFIRMANDO DIREITO À DIFERENÇA DE PERCENTUAL REMUNERATÓRIO, INCLUSIVE PARA O FUTURO. RELAÇÃO JURÍDICA DE TRATO CONTINUADO. EFICÁCIA TEMPORAL. CLÁUSULA REBUS SIC STANTIBUS. SUPERVENIENTE INCORPORAÇÃO DEFINITIVA NOS VENCIMENTOS POR FORÇA DE DISSÍDIO COLETIVO. EXAURIMENTO DA EFICÁCIA DA SENTENÇA.   
1.	A força vinculativa das sentenças sobre relações jurídicas de trato continuado atua rebus sic stantibus: sua eficácia permanece enquanto se mantiverem inalterados os pressupostos fáticos e jurídicos adotados para o juízo de certeza estabelecido pelo provimento sentencial. A superveniente alteração de qualquer desses pressupostos (a) determina a imediata cessação da eficácia executiva do julgado, independentemente de ação rescisória ou, salvo em estritas hipóteses previstas em lei, de ação revisional, razão pela qual (b) a matéria pode ser alegada como matéria de defesa em impugnação ou em embargos do executado.  
2.	Afirma-se, nessa linha de entendimento, que a sentença que reconhece ao trabalhador ou servidor o direito a determinado percentual de acréscimo remuneratório deixa de ter eficácia a partir da superveniente incorporação definitiva do referido percentual nos seus ganhos.  
3.	Recurso extraordinário improvido." 
6.7. Transcreve-se, a seguir, trecho do voto proferido Ministro Teori Zavascki, em que trata da eficácia temporal da sentença judicial envolvendo relação jurídica de trato continuado: 
2.	O pedido de vista, conforme referi na oportunidade, se deveu à percepção de que, consideradas as circunstâncias do caso, a questão jurídica em debate não diz respeito à coisa julgada, mas, sim, a eficácia temporal da sentença. O exame dos autos confirma esse entendimento. Realmente, a sentença exequenda reconheceu o direito dos demandantes a incorporar, em seus vencimentos, o percentual de 26,05%, relativo à URP de fevereiro de 1989. Trata-se de típica sentença sobre relação jurídica de trato continuado, que, portanto, projeta efeitos prospectivos. Justamente por isso, a questão que ordinariamente se põe em relação a essa espécie de provimento é a da sua eficácia temporal futura: até quando a sentença tem eficácia? É, porventura, ad aeternum, a produção de seus efeitos? Sobre esse tema, há uma premissa conceitual incontroversa: a de que a força vinculativa dessas sentenças atua rebus sic stantibus. Realmente, ao pronunciar juízos de certeza sobre a existência, a inexistência ou o modo de ser das relações jurídicas, a sentença leva em consideração as circunstâncias de fato e de direito que se apresentam no momento da sua prolação. Tratando-se de relação jurídica de trato continuado, a eficácia temporal da sentença permanece enquanto se mantiverem inalterados esses pressupostos fáticos e jurídicos que lhe serviram de suporte (cláusula rebus sic stantibus) . (....) 
3.	Restaria saber se essa superveniente perda de eficácia da sentença dependeria de ação rescisória ou, ao menos, de uma nova sentença em ação revisional. Quanto à rescisória, a resposta é certamente negativa, até porque a questão posta não se situa no plano da validade da sentença ou da sua imutabilidade, mas, sim, unicamente, no plano da sua eficácia temporal. Quanto à ação de cunho revisional, também é dispensável em casos como o da espécie, pois, alteradas por razões de fato ou de direito as premissas originalmente adotadas pela sentença, a cessação de seus efeitos, em regra, opera-se de modo imediato e automático, independente de novo pronunciamento judicial. (...) 
5. Cumpre asseverar, ademais, que os fundamentos adotados pelo acórdão recorrido guardam compatibilidade com o entendimento manifestado pelo STF em situações análogas, como, v.g., em recente julgado, em que, analisando processo representativo de controvérsia, inserido no âmbito da sistemática da repercussão geral, fixou a tese de que, não obstante reconhecida judicialmente certa diferença de vencimentos de servidor público, o termo final dessa obrigação "deve ocorrer no momento que a carreira do servidor passa por uma restruturação remuneratória, porquanto não há direito à percepção ad aeternum de parcela de remuneração por servidor público" (RE 561.836/RN, rel. Min. Luiz Fux, Pleno, DJe de 10/2/2014) . Orientação semelhante é adotada pelo Superior Tribunal de Justiça, como, v.g., no MS 11.045, de que fui relator (Corte Especial, DJe de 25/2/10) .  (destacamos) 
6.8. Nos presentes casos concretos, observa-se que não houve a absorção das parcelas referentes a planos econômicos, que continuaram a ser pagas de modo destacado, mesmo após as reestruturações, pela Lei 11.784/2008, da Carreira de Magistério Superior, de que trata a Lei 7.596/1987, e do Plano de Carreira dos Cargos Técnico-Administrativos em Educação, de que trata a Lei 11.091/2005, cujo Anexo I-C, contendo a "Tabela de Estrutura e de Vencimento Básico do Plano de Carreira dos Cargos Técnico-Administrativos em Educação", foi alterado pelas Leis 12.772/2012 (a partir de 1/3/2013) e 13.325/2016 (aumentos nos meses de março/2015, agosto/2016 e janeiro/2017) . 
6.9. A cessação dos pagamentos de acréscimos remuneratórios dessa natureza, independentemente de ação rescisória ou revisional, não representa ofensa à sentença judicial, mas efetiva obediência aos limites da coisa julgada, porquanto a força do aresto não pode impedir  que fatos novos produzam as consequências que lhes são próprias, não se admitindo que a coisa julgada material signifique imunidade à alteração dos pressupostos fáticos e jurídicos que regem a questão. 
6.10. É que a coisa julgada, como situação jurídica (res) regulada pela sentença como norma singular e concreta (iudicata) , alcança apenas o estado de coisas sobre o qual incide a sentença, não se estendendo a inovações supervenientes, como a que decorre de lei ulterior que altere a organização ou a estrutura de cargos e carreiras, cujo regime jurídico não é imutável e perpétuo, nem gera direito adquirido à sua eterna permanência ou subsistência. 
6.11. Quanto às antigas ações judiciais trazidas à colação pela UFAL, entende-se que não afastam a necessidade de progressiva redução dos valores percebidos a título de planos econômicos à medida em que foram implantadas novas tabelas remuneratórios dos docentes e dos servidores técnico-administrativos das instituições federais de ensino superior, haja vista que a força vinculativa das sentenças sobre relações jurídicas de trato continuado atua rebus sic stantibus. Assim, a superveniente alteração dos pressupostos fáticos e jurídicos determina a imediata cessação da eficácia executiva do julgado, independentemente de ação rescisória ou revisional.  
6.12. 	Diante disso, opina-se pela rejeição das alegações da recorrente. 
CONCLUSÃO 
7.	Da análise de mérito, conclui-se que: 
a)	o Tribunal de Contas da União observou o devido processo legal na apreciação da legalidade, para fins de registro, dos atos de concessão de aposentadoria aos interessados, em especial o balizamento estabelecido pelo Supremo Tribunal Federal na Súmula Vinculante 3, a tese de repercussão geral (tema 445) fixada no RE 636.553 e o que dispõem o art. 71, inciso III, da Carta Magna, a Lei 8.443/1992, o seu Regimento Interno e a Instrução Normativa TCU 78/2018; 
b)	as parcelas judiciais referentes a planos econômicos já deveriam ter sido absorvidas pelos acréscimos remuneratórios das carreiras dos servidores, haja vista as reestruturações, pela Lei 11.784/2008, da Carreira de Magistério Superior, de que trata a Lei 7.596/1987, e do Plano de Carreira dos Cargos Técnico-Administrativos em Educação, de que trata a Lei 11.091/2005, cujo Anexo I-C, contendo a "Tabela de Estrutura e de Vencimento Básico do Plano de Carreira dos Cargos TécnicoAdministrativos em Educação", foi alterado pelas Leis 12.772/2012 (a partir de 1/3/2013) e 13.325/2016 (aumentos nos meses de março/2015, agosto/2016 e janeiro/2017) . 
7.1. 	Por conseguinte, deve-se negar provimento ao presente recurso. 
PROPOSTA DE ENCAMINHAMENTO 
8. Ante o exposto, submetem-se os autos à consideração superior, propondo-se, com fundamento no art. 48 da Lei 8.443/1992: 
a)	conhecer do recurso e, no mérito, negar-lhe provimento; 
b)	informar à recorrente e demais interessados do acórdão a ser proferido, destacando que o relatório e o voto que o fundamentam podem ser acessados por meio do endereço eletrônico www.tcu.gov.br/acordaos".
É o relatório.

não há

Procurador Júlio Marcelo de Oliveira.

APOSENTADORIA. NÃO ABSORÇÃO DE PARCELAS ORIUNDAS DE PLANOS ECONÔMICOS POR REESTRUTURAÇÕES POSTERIORES. ILEGALIDADE E NEGATIVA DE REGISTRO. DETERMINAÇÕES. PEDIDO DE REEXAME. OBSERVÂNCIA DO DEVIDO PROCESSO LEGAL. ADERÊNCIA À TESE 445 DE REPERCUSSÃO GERAL DO STF. PARCELAS JUDICIAIS REFERENTES A PLANOS ECONÔMICOS JÁ DEVERIAM TER SIDO ABSORVIDAS PELOS ACRÉSCIMOS REMUNERATÓRIOS DAS CARREIRAS. ARGUMENTOS INÁBEIS A MODIFICAR O JULGADO. NEGATIVA DE PROVIMENTO.

APOSENTADORIA (APOS)

Secretaria de Recursos (Serur); Secretaria de Fiscalização de Integridade de Atos e Pagamentos de Pessoal e de Benefícios Sociais (Sefip).

Inicialmente, registro que atuo nestes autos em sucessão ao Ministro Raimundo Carreiro (art. 153 do RI/TCU) , sorteado na forma do inciso I do art. 154 do RI/TCU e arts. 21 e 22 da Resolução TCU nº 175/2005 (peça 20) .
2.	Em análise pedido de reexame interposto pela Universidade Federal de Alagoas em face do Acórdão 7985/2021-TCU-Segunda Câmara, relator o Ministro-Substituto André Luís de Carvalho, que julgou ilegais os atos de aposentadoria de Raquel Patriota Cota Bastos, Regina Dulce Barbosa Lins e Valdeci de Andrade Dorta, servidores aposentados da Universidade, diante da indevida percepção da parcela fixada como reposição das perdas pelos planos econômicos sem a necessária absorção por subsequentes modificações na estrutura remuneratória. 
3.	Presentes os requisitos de admissibilidade fixados no art. 48 da Lei 8.443/1992, c/c os arts. 285 e 286 do RI/TCU, impõe-se o conhecimento do recurso, em ratificação ao despacho proferido pelo Ministro Raimundo Carreiro à peça 25.
4.	No apelo recursal a UFA aduz: i) o TCU não teria respeitado o devido processo legal na concessão dos registros; ii) decisões judiciais asseguram a manutenção do pagamento das rubricas judiciais nos proventos dos aposentados. 
5.	A Secretaria de Recursos, com anuência do representante do Parquet especializado, propõe rejeitar as alegações recursais, visto que o Tribunal observou o devido processo legal na apreciação da legalidade dos atos em comento, de acordo com os balizamentos da Súmula Vinculante 3/STF, bem como as parcelas de planos econômicos concedidas por força de decisões judiciais já deveriam ter sido absorvidas por acréscimos remuneratórios ulteriores nas carreiras dos servidores.
6.	Acolho as conclusões exaradas pela Secretaria de Recursos, e secundadas pelo MP/TCU, as quais desde já incorporo às minhas razões de decidir.
7.	Quanto à alegada violação do princípio da ampla defesa, relembro que de acordo com a tese firmada pelo Supremo Tribunal Federal no Tema 445 de repercussão geral, na apreciação de atos sujeitos a registro, incide o prazo decadencial de 5 anos a contar do recebimento do processo pelo TCU para que o Tribunal proceda ou não ao registro dos atos de concessão inicial de aposentadoria, reforma ou pensão, após o qual se considerarão definitivamente registrados. Passado esse prazo, em que os atos são considerados tacitamente registrados, se Tribunal se inclinar a negar registro ao ato, deverá chamar o interessado ao contraditório e ampla defesa:  
Quanto a esse ponto, a decisão ora embargada não alterou a jurisprudência há muito firmada, segundo a qual a concessão de aposentadoria ou pensão constitui ato administrativo complexo. E, por constituir exercício da competência constitucional, a apreciação desse ato segue a ocorrer sem a participação dos interessados - portanto, sem a observância do contraditório e da ampla defesa;".
TESE: "Em atenção aos princípios da segurança jurídica e da confiança legítima, os Tribunais de Contas estão sujeitos ao prazo de 5 anos para o julgamento da legalidade do ato de concessão inicial de aposentadoria, reforma ou pensão, a contar da chegada do processo à respectiva Corte de Contas". 7. Caso concreto. Ato inicial da concessão de aposentadoria ocorrido em 1995. Chegada do processo ao TCU em 1996. Negativa do registro pela Corte de Contas em 2003. Transcurso de mais de 5 anos. 8. Negado provimento ao recurso (RE 636.553/RS, rel. Min. Gilmar Mendes, julg. 19/2/2020, Tema 445 de Repercussão Geral) 
8.	No julgamento dos embargos de declaração opostos daquela decisão, o E. relator no STF, Min. Gilmar Mendes, permitiu a aplicação de novo prazo quinquenal, com fundamento no art. 54 da Lei 9.784/1999, para que o TCU proceda à revisão do ato tacitamente registrado, litteris: "passado esse prazo [de cinco anos, contado de forma ininterrupta, a partir da chegada do processo à corte de contas] sem finalização do processo, o ato restará automaticamente estabilizado. Abre-se, a partir daí, a possibilidade de sua revisão, nos termos do art. 54 da Lei 9.873/1999".
9.	Significa dizer, consoante a tese fixada no Acórdão 122/2021-TCU-Plenário, que após o prazo de cinco anos da entrada do ato de admissão, aposentadoria, reserva ou pensão nesta Corte, sem apreciação pelo Tribunal, o ato deve ser considerado "tacitamente registrado". Ainda conforme o mesmo acórdão, não obstante esse registro tácito é possível ainda à Corte de Contas proceder à sua revisão, também no prazo de 5 anos, com base no aludido artigo da Lei de processo administrativo, em perfeita consonância com a decisão do Supremo.
10.	Como bem pontuado pela Serur, não se observou qualquer vulneração do princípio da ampla defesa e do contraditório, uma vez que os atos originalmente cadastrados não foram disponibilizados a esta Corte de Contas, conforme informação de data "não disponível" constante dos respectivos atos (peças 17 e 19) e informação constante em consulta ao antigo sistema Sisac, de que os referidos atos cadastrados em 2014 têm como "Localização/Situação" o "Gestor de Pessoal - Em edição". 
11.	Ou seja, os atos só adentraram nesta Corte de Contas em 28/9/2020 e 30/10/2020 (peças 2 a 4) , quando foram recadastrados no sistema e-Pessoal. 
12.	Quanto à continuidade do pagamento das parcelas judiciais por força de deliberação do Tribunal Superior do Trabalho, igualmente não merecem prosperar as razões da recorrente. Conforme pontuado pela Serur, o Supremo Tribunal Federal, ao julgar o RE 596.663/RJ, que teve repercussão geral reconhecida, assentou a tese de que a sentença que reconhece ao trabalhador ou ao servidor o direito a determinado percentual de acréscimo remuneratório deixa de ter eficácia a partir da superveniente incorporação definitiva do referido percentual aos seus ganhos.
13.	Considerou ainda o Supremo que, não obstante reconhecida judicialmente certa diferença de vencimentos de servidor público, o termo final dessa obrigação "deve ocorrer no momento que a carreira do servidor passa por uma restruturação remuneratória, porquanto não há direito à percepção ad aeternum de parcela de remuneração por servidor público" (RE 561.836/RN, rel. Min. Luiz Fux, Pleno, DJe de 10/2/2014) .
14.	Conforme evidenciado nos autos, a parcela da URP estaria sendo paga em valores nominais, sem a realização das absorções derivadas das reestruturações da carreira, notadamente as implementadas pelas Leis 11.784/2008, da Carreira de Magistério Superior, de que trata a Lei 7.596/1987, e do Plano de Carreira dos Cargos Técnico-Administrativos em Educação, de que trata a Lei 11.091/2005, cujo Anexo I-C, contendo a "Tabela de Estrutura e de Vencimento Básico do Plano de Carreira dos Cargos Técnico-Administrativos em Educação", foi alterado pelas Leis 12.772/2012 (a partir de 1/3/2013) e 13.325/2016 (aumentos nos meses de março/2015, agosto/2016 e janeiro/2017) . 
15.	Essa orientação retira sua força de precedentes representativos desta Corte, em especial os Acórdão 2161/2005-TCU-Plenário, rel. Min. Walton Alencar Rodrigues, 3.624-TCU-Plenário, rel. Min. Benjamin Zymler, e 1.614/2019-TCU-Plenário, rel. Min. Ana Arraes. Deste último aresto, retiro a seguinte Ementa ilustrativa:
Devem ser absorvidas na ou eliminadas da estrutura remuneratória dos servidores públicos federais, conforme o caso, o pagamento das seguintes rubricas judiciais: a) Plano Bresser (reajuste de 26,06%, referente à inflação de junho de 1987) ; b) URP de abril e maio de 1988 (16,19%) ; c) Plano Verão (URP de fevereiro de 1989, com o índice de 26,05%) ; d) Plano Collor (1990, com o índice de 84,32%) ; e) incorporação de horas extras; f) vantagem pessoal do art. 5º do Decreto 95.689/1988, concedida com o fito de evitar o decesso remuneratório em razão do reenquadramento de docentes e técnicos administrativos no Plano Único de Classificação e Retribuição de Cargos e Empregos; g) percentual de 28,86%, referente ao reajuste concedido exclusivamente aos militares pelas Leis 8.622/1993 e 8.627/1993, posteriormente estendido aos servidores civis pela Medida Provisória 1.704/1998; h) percentual de 3,17%, em função de perda remuneratória decorrente da aplicação errônea dos critérios de reajuste em face da URV (referente ao Plano Real) ; e i) percentual de 10,8%, concedido exclusivamente para proventos de aposentadoria e pensão civil.
16.	Reforço ainda, conforme assinalado pela Secretaria de Recursos, que as ações judiciais mencionadas pela UFAL não implicam no afastamento de necessidade de incorporação/absorção das parcelas relativas a planos econômicos, à medida da implantação de novas reestruturações remuneratórias, litteris:
6.11. Quanto às antigas ações judiciais trazidas à colação pela UFAL, entende-se que não afastam a necessidade de progressiva redução dos valores percebidos a título de planos econômicos à medida em que foram implantadas novas tabelas remuneratórias dos docentes e dos servidores técnico-administrativos das instituições federais de ensino superior, haja vista que a força vinculativa das sentenças sobre relações jurídicas de trato continuado atua rebus sic stantibus. Assim, a superveniente alteração dos pressupostos fáticos e jurídicos determina a imediata cessação da eficácia executiva do julgado, independentemente de ação rescisória ou revisional.  
17.	Desse modo, acolho as conclusões convergentes da Secretaria de Recursos e do Ministério Público junto ao TCU, no sentido de conhecer e negar provimento ao pedido de reexame.
Pelo exposto, VOTO por que o Tribunal adote o Acórdão que ora submeto à apreciação deste Colegiado
TCU, Sala das Sessões Ministro Luciano Brandão Alves de Souza, em 24 de maio de 2022.
ANTONIO ANASTASIA 
Relator